[//]: # (Plik z mutacjami)

# Mutacje

W pewnych sytuacjach, określone spółgłoski na początku wyrazu ulegają mutacji, zgodnie z poniższą tabelą.

Litera | Miękka mutacja | Nosowa mutacja | Aspiracyjna mutacja
-------|----------------|----------------|--------------------
c      |g               |ngh             |ch
p      |b               |mh              |ph
t      |d               |nh              |th
g      |*nic*           |ng              |-
b      |f               |m               |-
d      |dd              |n               |-
m      |f               |-               |-
ll\*   |l               |-               |-
rh\*   |r               |-               |-

\*W wypadku *słabej* wersji miękkiej mutacji *rh* i *ll* pozostają niezmienione.

### Mutacja nosowa

Najprostrza do ogarnięcia - stosowana jest w dwóch przypadkach:
1. Po *fy* (mój, moja, moje...)
  - *car* => *fy nghar* (mój samochód)
  - *blaidd* => *Dw i wedi bwyta fy mlaidd* (zjadłem mojego wilka)
  - *llygoden* => *Dyw hi ddim yn hoffi fy llygoden i* (ona nie lubi mojej myszy - <u>kontrprzykład dla spółgłoski nieulegającej nosowej mutacji</u>)
2. Po *yn*, gdy znaczy ono "w" (jakimś konkretnym miejscu). Samo *yn* również ulega tej mutacji: zmienia się w *ym*, gdy następne słowo zaczyna się na *m* lub *mh*, albo w *yng*, gdy następne słowo zaczyna się od *ng* lub *ngh*.
 - *Bangor* => y**m** **M**angor - w Bangor
 - *parti* => y**m** **mh**arti fy mrawd  - na imprezie mojego brata
 - *Caerdydd* => y**ng** **Ngh**aerdydd -  w Cardiff


### Mutacja aspiracyjna

Po następujących liczebnikach:
1. *tri* (3) => tri **ph**riodfab - trzech panów młodych
    - dotyczy tylko rodzaju męskiego
    - *tair*, odpowiednik w rodzaju żeńskim, nie wywołuje tej mutacji
2. *chwech* (6) => chwe char - sześć samochodów
    - dotyczy obydwu rodzajów

W negacjach:
1.  Czasowników czasu przeszłego
    - *cysgu*  => **ch**ysgais i ddim  -  nie spałem
    - *talu*    => **th**alon nhw ddim  - nie zapłacili
    - *priodi* => **ph**riododd e ddim - nie ożenił się
2.  Krótkiej formy czasowników czasu przyszłego:
    - *coginio* => **ch*oginiaf  i ddim - nie ugotuję
    - *trwsio* => **th**rwsian nhw mo'r tô sy'n ollwng - nie naprawią dachu, który przecieka
    - *prynu* => **ph**ryniff hi mo'r dylluan wen 'na - ona nie kupi tamtej białej sowy
3.  W trybie rozkazującym: po **â**
    - Paid **â** **ph**oeni - nie martw się
    - Peidiwch **â** **ph**rynu gwin rhad - nie kupuj taniego wina
4.  W negatywnych odpowiedziach (tj.: "nie"): po *na*
    - *Cewch* - tak, możesz => na **ch**ewch - nie, nie możesz

W porównaniach obiektów pod względem danego przymiotnika:
1. Po *â* (jak):
    - mor wlyb â **Ch**ymru - tak mokry, jak Walia
    - mor swnllyd â **th**rên - tak głośny, jak pociąg
2. Po *na* (niż):
    - yn well na **ch**wrw oer - lepszy, niż zimne piwo
    - yn oerach na **Ch**anada - zimniejszy, niż Kanada

Po następujących przyimkach:
1. *Â*, gdy znaczy "z":
    - O't ti'n siarad â **ch**athod? - Rozmawiałeś z kotami?
2. *Tua* (około):
    - Gwnân nhw ladd tua **ph**edwar ar bymtheg ar hugain o'r dynion gwyrdd 'ma. - zabiją około 39 (4 + 15 + 20) tych zielonych kolesi.
3.  *Gyda* (z):
    - LLaddon nhw'r dynion gwyrdd 'na gyda **ch**leddyf mawr. - zabili tamtych zielonych kolesi wielkim mieczem. <!--- Tak, około 39 brzmi dość dziwnie, tak samo, jak to, że oni zabili ich wielkim mieczem (że niby jednym?), ale mniejsza ze szczegółami -->

Po zaimku dzierżawczym *ei*, o ile mamy do czynienia z posiadaczką, a nie posiadaczem:
1. *ei* - jej:
    - Mae Megan yn yfed ei **ch**wrw ei hun. - Megan (**ona**) pije swoje własne piwo
    - Brawd Megan yw Owen. Mae e'n hoffi ei **ch**wrw. - Owen jest bratem Megan. On lubi jej piwo.
1. *ei* - jego (**kontrprzykład** - wywołuje mutację miękką):
    - Dyw Owen ddim yn hoffi ei **g**wrw ei hun. Mae cwrw Megan yn well o lawer. - Owen nie lubi swojego własnego piwa. Piwo Megan jest o wiele lepsze.

Po spójniku *a* (i):
- fodca a **ch**wrw - wódka i piwo
- coffi a **th**e - kawa i herbata
- te a **ch**offi - herbata i kawa


### Mutacja miękka

- Rzeczowniki rodzaju **żeńskiego** często ulegają miękkiej mutacji lub wywołują ją dla modyfikujących go słów.
- Rzeczowniki rodzaju **męskiego** ulegają jej nieco rzadziej.

1. Forma określona rzeczownika rodzaju żeńskiego w liczbie pojedynczej ulega **słabej** wersji tej mutacji:
    - cath => y **g**ath - kot
    - cyfnither => y **g**yfnither - kuzynka
    - pêl => y **b**êl - piłka
    - *ale:* llygoden => y **ll**ygoden - mysz (mimo rodzaju żeńskiego, *ll* oraz *rh* opierają się słabszej wersji miękkiej mutacji)
2. Rzeczowniki rodzaju żeńskiego po liczebnikach głównych *un* (1) i *dwy* (2):
    - coeden => un **g**oeden - jedno drzewo
    - coeden => dwy **g**oeden - dwa drzewa
    - tylluan <!--- sowa --> => un **d**ylluan - jedna sowa
    - gwdihŵ <!--- tak, to też sowa --> => dwy \_wdihŵ - dwie sowy
3. W wypadku liczebników porządkowych odnoszących się do rzeczowników rodzaju żeńskiego, zarówno liczebnik, jak i rzeczownik ulegną mutacji:
    - pumed, cath => y **b**umed **g**ath - piąty kot
    - trydedd, merch => y **d**rydedd **f**erch - trzecia dziewczyna
    - pedwaredd, llaw => y **b**edwaredd **l**aw - czwarta ręka
4. Przymiotniki bezpośrednio po rzeczowniku rodzaju żeńskiego:
    - cath, du => cath **dd**u - czarny kot
    - cadair, brown => cadair **f**rown - brązowe krzesło
5. Rzeczowniki rodzaju **męskiego** po liczebniku *dau* (2):
    - gair => dau _air - dwa słowa
    - blaidd => dau **f**laidd - dwa wilki
6. Rzeczowniki obydwu rodzajów po *ail* (drugi/druga):
    - (m) blaidd => yr ail **f**laidd - drugi wilk
    - (ż) cath => yr ail **g**ath - drugi kot
7.  Większość przymiotników znajduje się za rzeczownikiem. Najpopularniejsze wyjątki to *hen* (stary) i *hoff* (ulubiony). Stoją przed rzeczownikiem i wymuszają na nim miękką mutację:
    - gwlad => hen _wlad - stary kraj
    - plaid => hoff *b*laid - ulubiona partia
8.  Przymiotniki po:
    *gweddol* (dość, całkiem-całkiem itp.; wg cytowanego pdf-a: *fairly*  
    *lled* (podobnie; wg pdf-a: *quite/fairly*)  
    *rhy* (zbyt, za bardzo)  
    i im podobnych modyfikatorach przymiotników ulegają miękkiej mutacji. Wspomniane modyfikatory same ulegają **słabej** wersji miękkiej mutacji (*ll* i *rh* się jej opierają).
    - poeth => Mae hi'n rhy **b**oeth i fynd allan. - Jest zbyt gorąco, aby wyjść na zewnątrz.
    - tal => Mae'r adeilad yn _weddol **d**al. - Budynek jest całkiem wysoki.
9.  Po następujących przyimkach:
    - *am* - o (której godzinie), (ile hajsu) za (jakąś ilość czegoś), (myśleć) o (jakiejś czynności, ale nie o kimś) itp.
    - *ar* - na
    - *at* - do (iść do lekarza: *mynd at* ***f****eddyg*)
    - *dros* - nad (ang. *over*, występuje też w zwrocie *dros y penwythnos* - przez weekend)
    - *drwy* - przez
    - *dan* - pod
    - *wrth* - przy
    - *o* - od, z
    - *i* - do (iść do szkoły: *mynd i'r ysgol*), w celu (aby zabić niedźwiedzia: *i* ***l****add (yr) arth*)
    - *heb* - bez
    - *tan* - do (jakiegoś czasu: tan **dd**eg o'r gloch - do godziny 10)
    - *gan* - (zrobione) przez (kogoś), 
10. Po zaimkach dzierżawczych *dy* (twój, twoja, twoje) oraz *ei* (jego - wyłącznie dla podmiotu rodzaju męskiego; choć *ei* znaczy również "jej", to w takim przypadku wywoła mutację aspiracyjną):
    - gwaed => Mae dy _waed yn flasus. - Twoja krew jest smaczna.
    - llaw => Mae ei **l**aw wedi torri. - Jego ręka jest złamana.
11. Wszystkie rzeczowniki i przymiotniki ulegają **słabej** mutacji po *yn*, jeżeli pełni ono funkcję łącznika (specyfika gramatyki tego języka).
    - coch => Mae gwaed yn **g**och. - Krew jest czerwona
    - brawd => Mae Owen yn **f**rawd Megan. - Owen jest bratem Megan. (Uwaga: mówiąc, kim ktoś jest, zaleca się konstrukcję emfatyczną, w tym przypadku: *Brawd Megan yw/ydy Owen*)
    - lleidr => Mae Owen yn **ll**eidr. - Owen jest złodziejem. (*ll* i *rh* nie ulegają słabej mutacji miękkiej)
12. Po *dyma* (oto, tu jest; ang. *here is*, *this is*) i *dyna*/*dacw* (tamto to, tam jest; ang. *there is*, *that is*):
    - tŷ => Dyma **d**ŷ Owen. - Oto dom Owena.
    - gwdihŵ => Dyna/dacw _wdihŵ lwyd. - Tam jest szara sowa.
13. Po spójniku *neu* (lub):
    - te => Dych chi eisiau coffi neu **d**e? - Chcesz/chcecie kawę, czy herbatę?
    - cleddyf => Ddefnyddiast ti forthwyl neu **g**leddyf i ladd yr arth?
14. Czasowniki w konstrukcji z *mi* lub *fe* (która w zasadzie nic nie wnosi, tylko modyfikuje flow zdania; jest dostępna tylko w twierdzeniach, więc przynajmniej wątpliwości co do tego rozwiewa):
    - gwneud => gwnes (1. os. l. p. czas przeszły) => Mi/Fe _wnes i goffi. - Zrobiłem kawę.
    - lladd => lladdais (j. w.) => Mi/fe **l**addais i'r dyn 'na. - Zabiłem tamtego kolesia.
15. W konstrukcji z użyciem *rhaid* (jest konieczne, musowe itp.). Mutacji ulega czasownik:
    - dweud => (Mae) Rhaid i mi **dd**weud rhywbeth wrth Owen. - Muszę coś powiedzieć Owenowi.
    - dwyn => (Mae) Rhaid iddo fe/fo **dd**wyn y cleddyf. - On musi ukraść miecz.
16. Negacje krótkich form czasowników w czasie przeszłym i przyszłym, o ile nie da się wobec nich zastosować mutacji aspiracyjnej (czyli, gdy zaczynają się na *c*, *p* lub *t*) - jest to rzadki przypadek mutacji **mieszanej**.
    - gwrando => gwrandawais => _Wrandawais i ddim ar y gerddoriaeth werin ddoe. - Nie słuchałem wczoraj (wspomnianej) muzyki ludowej.
    - defnyddio => defnyddiais => **Dd**efnyddiais i ddim morthwyl i ladd yr arth. - Nie użyłem młotka, aby zabić niedźwiedzia.
    - ALE: **c**lywed => clywais => **Ch**lywais i ddim. - Nie słyszałem.
17. Krótkie formy czasowników w pytaniach w czasie przeszłym i przyszłym ulegają normalnej miękkiej mutacji.
    - gwrando => gwrandawon => _Wrandawon nhw ar y gerddoriaeth werin ddoe? - (Czy oni) Słuchali wczoraj (wspomnianej) muzyki ludowej?
    - Defnyddio => defnyddiaist => **Dd**efnyddiaist ti forthwyl neu gleddyf i ladd yr arth? - Użyłeś młotka, czy miecza, aby zabić niedźwiedzia?
    - clywed => clywaist => **G**lywaist ti? - Słyszałeś?
18. Wyżej wspomniane krótkie formy czasownika wywołują miękką mutację na dopełnieniu bliższym, o ile nie jest określone (przedimek określony *y*, *yr*, *'r* blokuje mutację).
    - cleddyf => Defnyddiais i **g**leddyf i ladd yr arth. - Użyłem miecza, aby zabić niedźwiedzia.
19. W konstrukcji czasu przyszłego i przeszłego z użyciem pomocniczego czasownika *gwneud* - mutacji ulega główny czasownik:
    - lladd => Gwnes i **l**add yr arth efo chleddyf. - Zabiłem ("zrobiłem zabicie") niedźwiedzia mieczem.
    - trwsio => Gwnân nhw **d**rwsio'r to sy'n ollwng. - Naprawią ("zrobią naprawienie") dach, który przecieka.
20. *Dydd* mutuje do ***dd****ydd*, jeżeli mówimy, że coś dzieje się w jakiś dzień tygodnia.
    - dydd Mawrth - wtorek => **dd**ydd Mawrth - we wtorek
21. Frazy przysłówkowe czasu w zdaniach:
    - Lladdon nhw'r arth **dd**wy flynedd yn ôl. - Zabili niedźwiedzia dwa lata temu.
22. Po *cyn*/*mor* przy porównywaniu przymiotników:
    - tywyll => mor **d**ywyll; cyn **d**ywylled - tak samo ciemny
    - poeth => mor **b**oeth; cyn **b**oethed - tak samo gorący
23. Konstrukcja dzierżawcza z użyciem odmiennego *gan* - mutacji ulega posiadany obiekt.
    - morthwyl => Mae ganddyn nhw **f**orthwyl du. - Mają czarny młotek.
    - cath => Mae gynnoch chi **g**ath gyflym. - Masz/macie szybkiego kota.
24. Czasowniki w odpowiedzi negatywnej ulegają mutacji **mieszanej** (c => ch, p => ph, t => th; pozostałe zgodnie z regułami mutacji miękkiej):
    - bydda => na **f**ydda - nie będę
    - gwnawn => na _wnawn - nie zrobimy
    - caiff => na **ch**aiff - nie dostanie
25. Bezokoliczniki w konstrukcjach z użyciem *hoffwn* lub *dylwn* i ich odmiennionych formach, o ile mamy do czynienia z twierdzeniem lub pytaniem.
    - mynd => Ddylet i **f**ynd adre? - Powinieneś iść do domu?
    - bwyta => Hoffen ni **f**wyta ceffyl. - Chcielibyśmy zjeść konia.
26. Przymiotniki w stopniu równym, przy porównywaniu obiektów z użyciem *cyn* lub *mor*:
    - tawel => mor **d**awel â lleidr. - Tak cichy, jak złodziej.
27. Przymiotniki w stopniu wyższym po *yn*:
    - gwlyb => gwlypach => yn _wlypach na'r Alban. - Bardziej mokry, niż Szkocja.
    - twp => twpach => yn **d**wpach na(g) {tu wstaw dowolnego polityka z pisu} - głupszy niż {jak wcześniej}
28. Przymiotniki w stopniu najwyższym po *y*, o ile dotyczą podmiotu rodzaju żeńskiego.
    - cyflym => cyflyma => Y gath ddu oedd y **g**yflyma. - Czarny kot był najszybszy.
29. W północnej odmianie walijskiego występuje konstrukcja dla rzeczownika nieokreślonego po *'na*. Rzeczownik ten ulega miękkiej mutacji:
    - ci => Mae 'na **g**i wrth y drws. - Przy drzwiach jest pies.
    <!--- coś nowego dla mnie tak w zasadzie -->
30. W trybie rozkazującym bezpośrednio po rozkazie:
    - llyfr => Darllena **l**yfr! - czytaj książkę!
    - Cymraeg => Siaradwch **G**ymraeg - mów/mówcie po walijsku!
___
